臺灣高等法院高雄分院刑事判決　　　　　　　　九十一年度上更(二)字第三七號
　　　上　訴　人　台灣高雄地方法院檢察署檢察官
　　　被　　　告　乙○○
右上訴人因被告妨害自由案件，不服臺灣高雄地方法院八十七年度訴字第一四七七號
中華民國八十七年八月二十一日第一審判決（起訴案號：臺灣高雄地方法院檢察署八
十七年度偵字第七０二五號），提起上訴，判決後經最高法院第二次發回更審，本院
判決如左：
      主      文
原判決關於乙○○部分撤銷。
乙○○共同以強暴方法，剝奪人之行動自由，處有期徒刑參月，如易科罰金以參佰元
折算壹日。如附表所示之物均沒收。
      事      實
一、乙○○係林樹枝之前女友，林樹枝與石漢武係朋友關係，石漢武於民國八十七年
    三月二十一日與甲○○電話相約，至台中遊玩，二人於同日在台中市○○路與河
    南路口見面後，石漢武另邀集徐永吉、蘇景翔、林樹枝、林邱仁與甲○○至台中
    市○○路人魚姬酒店飲酒，飲畢於同年三月二十二日六時返回台中市○○路○段
    一六二號徐永吉開設之「阿鴻」檳榔攤，遂由林樹枝與甲○○合夥，與徐永吉、
    蘇景翔、林邱仁五人以樸克牌為賭具，以賭「梭哈」方式賭博財物，至同日九時
    許、林樹枝與甲○○合夥共賭輸新台幣（下同）四百萬元，甲○○須給付賭債二
    百萬元予徐永吉，惟甲○○未能償還上開賭債，並稱可由其父劉彥亨代為償還，
    乃徐永吉、石漢武、蘇景翔、林樹枝、林邱仁竟夥同林書賢、顏傳興（以上七人
    業經最高法院判刑確定）基於共同犯意之聯絡，於同日十時許，強行將甲○○押
    上一自小客車，由徐永吉、蘇景翔、林邱仁、林樹枝、甲○○共乘該自小客車，
    另石漢武、林書賢共乘由顏傳興所駕駛之自營小客車，共同將甲○○強押至台南
    市以便向劉彥亨取款，渠等共同以此強暴方法剝奪甲○○之行動自由。車行途中
    徐永吉撥打（０七）0000000號電話至劉彥亨住處稱其子甲○○賭博輸其
    二百萬元，要其給付二百萬元，並對劉彥亨稱要孩子還是要錢，經劉彥亨請求遂
    降為給付二十萬元現款、一百二十萬元支票，並約定於同日十七時三十分許，在
    台南市永福國小校門口交付上開現金及支票，嗣徐永吉等人車抵台南，因劉彥亨
    家中電話無人接聽，林樹枝遂聯絡其住於台南之女友乙○○，再至台南縣永康市
    ○○街四十四巷三十八號乙○○住處，因石漢武等人對台南之路不熟悉，邀約乙
    ○○共同至上開國小取款，乙○○原先對於石漢武等七人共同剝奪甲○○行動自
    由之事不知情，然因甲○○在乙○○家不配合撥打電話，於蘇女住宅遭徐永吉、
    林樹枝、蘇景翔、林邱仁等四人共同毆打時，乙○○與林書賢、石漢武、顏傳興
    則均在旁觀看，且由徐永吉利用乙○○家中電話打給甲○○之父親要其償債時，
    乙○○當時亦在場，此時乙○○已知悉林樹枝等七人強押甲○○南下要向其父索
    債之情，然礙於其係林樹枝之女友，遂以共同犯罪之意思加入林樹枝等七人之剝
    奪甲○○之行動自由之犯行，於同日十七時三十分許，車抵上開國小校門附近，
    先由乙○○下車至上開校門口徘徊觀看，徐永吉等人則留在車上等候，旋為警當
    場查獲。並扣得如附表所示分別為徐永吉、顏傳興之行動電話各一支、徐永吉所
    有之記事簿一本，均係供共同犯罪所用之物，始將被剝奪行動自由達七小時餘之
    甲○○釋放恢復自由。嗣後警方於當日二十三時許，前往乙○○上開住處搜索，
    搜得供共同犯罪所用其上有甲○○所寫之付款地址及電話號碼之乙○○所有之便
    條紙一張扣案。
二、案經被害人甲○○訴請高雄縣警察局湖內分局移送臺灣高雄地方法院檢察署檢察
    官偵查起訴。
      理      由
一、訊據被告乙○○矢口否認有妨害自由犯行，辯稱：我真的不知情，我住的是套房
    ，他們一群人來，擠在一起，我趕緊出去到樓下買飲料及檳榔，所以沒有看到徐
    永吉、蘇景翔、林邱仁、林樹枝等四人打甲○○，我不知道甲○○在無在我家打
    電話，其餘被告在我床上留字條之事，我根本不知道，是後來警察到我住處搜索
    我才看到那張字條，他們要去告訴人的家，因我之前是林樹枝的女朋友，所以他
    們來台南就來找我，我想帶他們去小北夜市吃東西。在台南市永福國小前，我是
    下車要去找他們的另一部車，叫他們一起去吃東西再回台中。他們是在中午十二
    點左右到達，在我那裡約逗留十幾分鐘，我就帶他們去小北夜市吃東西，之後我
    們還有到瑪格麗特西餐廳，是甲○○帶我們去的，離開餐廳後，約一小時的時間
    ，我們又再去永福國小那裡找另一部車子，與他們會合，因他們來台南路不熟，
    由我帶路等語。
二、經查：
（一）右揭時地被告乙○○與其餘已確定之被告林樹枝等七人以強暴方法剝奪告訴人
      甲○○行動自由之事實，業據告訴人甲○○於警訊、偵查、原審及本院調查中
      指述綦詳，核與證人劉彥亨證述之情節相符，且告訴人甲○○確有遭毆打成傷
      ，業經告訴人甲○○陳明在卷，亦有驗傷診斷書一份在警訊卷足憑，復有鋁棒
      一支及告訴人所有沾血上衣一件扣案可資佐證。
（二）原審共同被告林樹枝於警訊供稱：「由徐永吉、蘇景翔、林邱仁、石漢武及我
      控制他的行動自由，由甲○○自己打電話向其父親要求準備贖金。」、「我與
      林邱仁乘坐由顏傳興駕駛之計程車，而徐永吉、蘇景翔、石漢武、林書賢駕駛
      我的自小客車共同押著甲○○，一同至台南縣永康市○○街四十四巷三十八號
      乙○○家中。」、「（到達乙○○家中）因甲○○又說我父親沒法籌到錢．．
      ．我聽了很生氣，又出手毆打甲○○。」等語（見警訊卷第九頁正、反面、第
      十頁），原審共同被告石漢武於警訊亦供稱：「由徐永吉駕駛自小客車，蘇景
      翔坐駕駛旁，我與林邱仁於後座，林樹枝要我與林邱仁一定要到場，因為保證
      人要去取款，不然這筆帳要算在我頭上。」等語（見警訊卷第十五頁），原審
      共同被告徐永吉於警訊供稱：「因為甲○○身上沒有錢，要求其父親劉彥亨出
      面處理，在大家一致共識下由林樹枝提供自小客車，我另外叫一部計程車（由
      顏傳興駕駛）一同前往，然後由我們四人（我蘇景翔、林邱仁、石漢武）先開
      車前往拿錢，而林樹枝他們載著甲○○隨後而來。」等語（見警訊卷第十七頁
      背面），原審共同被告蘇景翔於警訊亦稱：「由林樹枝、石漢武、林邱仁、徐
      永吉、林書賢、顏傳興和我押著甲○○開二部車至台南找乙○○，並在乙○○
      家打電話給甲○○的父親要求贖款，及約定交款時就被警方逮捕。」等語（見
      警訊卷第二十頁）。於檢察官訊問時，被告蘇景翔、徐永吉、林樹枝均供稱在
      台南有毆打被害人等情，被告林樹枝更供稱：「（為何在乙○○家又打他？）
      他隨便說台南沒人，又要回高雄，我一生氣就空手打他二、三拳」等語（見偵
      卷第二十頁反面、第五十九頁反面），原審共同被告林邱仁於警訊亦稱：「我
      與林樹枝坐計程車，徐永吉、蘇景翔、石漢武、林書賢及甲○○等五人駕一部
      小客車到台南，當車子開到台南縣永康市○○路五十八巷九號乙○○家中聚集
      ，並在該處由甲○○打電話聯絡家人準備二百萬元，約下午五時三十分在台南
      市永福國小交賭債給徐永吉。」等語（見警訊卷第二十三頁背面），原審共同
      被告林書賢於警訊亦稱：「當二十二日約近十二時，林樹枝分配我跟徐永吉，
      被害人甲○○及蘇景翔、石漢武五人共乘一部自小客車，而林樹枝本人與林邱
      仁、共乘由顏傳興駕駛的計程車。」「（警方於八十七年三月二十二日十八時
      三十分，在台南市○○路○○路口彰化銀行前查獲何事？）我跟被害人甲○○
      及林樹枝、乙○○同坐由顏傳興駕駛的計程車。」等語（見警訊卷第二十六頁
      背面、第二十七頁正、反面），原審共同被告顏傳興於警訊亦稱：「甲○○有
      遭到徐永吉、蘇景翔、林邱仁、林樹枝等四人毆打，當時林書賢、石漢武、乙
      ○○，和我在旁觀看。」、「他們使用我車上的行動電話互相聯絡」、「當時
      林樹枝叫我開車載由被害人甲○○指引帶路到台南市○○路與永福路口時，後
      座的林樹枝、林書賢將被害人甲○○身上壓低，要我在該地一直往返行駛，當
      時前座還有乙○○。」等語（見警訊卷第二十九頁背面、第三十頁），被告乙
      ○○於警訊亦稱：「因為林樹枝是我朋友，遠從台中來路不熟悉，於是我帶他
      們前往。」、「（你們八人是否以你家中電話連絡被害人家屬交付贖款？）有
      的打好幾通電話，是叫甲○○其父還賭債。」、「（你為何於交付贖款的地點
      永福國校門口來回走且又與林樹枝等人於作案之計程車上被捕？）在永福國小
      前來回走是為了找同行的另一部車，我帶前來就是搭該部計程車。」等語（見
      警訊卷第三十三頁正、反面），核與證人即承辦本案之警員王武川、陳清明於
      本院前審調查時證述：「他們約好在台南交錢，劉彥亨在指定地點下車等，我
      們在旁假裝路人，第一部車上四人來回好幾趟，又過了約定時間，均無人出面
      取款，我們才攔下第一部車臨檢，他們當時正與第二部車聯絡，我們才知尚有
      第二部車，第二部車上坐五人。」、「被害人坐後座中間，當時身體很虛弱，
      臉上有瘀青傷痕，且他由車內出來走路不穩。」、「被告之警訊筆錄均出於自
      由意思下所為之陳述，我們沒有刑求。」、「甲○○當時鼻樑流血、左臉淤青
      ，人很虛弱，我們於第一部車上查到有球棒。」等語（見本院八十七年度上訴
      字第二一六二號(二)卷第五頁背面、第六頁、第七頁）相符，是被告乙○○與其
      他共犯等人警訊之自白核與告訴人之指訴大致合，堪可採信。茍告訴人係自
      願與被告等人前往台南取款，於告訴人表示台南沒人，要回高雄時，原審共同
      被告林樹枝、蘇景翔、徐永吉何以要毆打告訴人？
（三）按意思之聯絡並不限於事前有所謀議，即僅於行為當時有共同犯意之聯絡者，
      亦屬之，且其表示之方法，亦不以明示通謀為必要，即相互間有默示之合致，
      亦無不可（最高法院七十三年台上字第二三六四號判例可參照）。又刑法第三
      百零二條第一項之妨害自由罪，其犯罪行為具有繼續性，如在犯罪行為繼續中
      ，以共同犯罪之意思參與之後之犯罪行為，仍應以共同正犯論處。被告乙○○
      雖對於原審共同被告林樹枝等人因賭債糾紛自台中強押告訴人甲○○南下時並
      未在場，自無從知悉，但至其住處，曾目睹告訴人被徐永吉等四人毆打，告訴
      人因此受有鼻樑流血、左臉淤青之傷害，且在其住處亦聽聞徐永吉打好幾通電
      話要告訴人父親還賭債等情，而到達台南永福國小前，其又下車查看，可見其
      於徐永吉等七人犯妨害自由犯罪行為繼續中，有以共同犯罪之意思參與之後之
      犯罪行為甚明。
（四）本件賭債雖僅存在於告訴人與原審共同被告林樹枝與徐永吉間，但原審共同被
      告林邱仁、石漢武、蘇景翔、林書賢為壯聲勢而共同參與，以及被告乙○○中
      途加入，均不違反經驗法則，尚難以此即謂被告乙○○無犯罪之動機。
（五）至於告訴人遭原審共同被告林樹枝等七人長達八小時剝奪行動自由，又遭毆打
      ，被告乙○○中途加入，其間雖有去吃蚵仔煎及西餐廳消費，乃無從反抗使然
      ，證人杜建德、林婉君等人證述：有說有笑一節，不得為有利被告事實之認定
      。又告訴人對於阿鴻檳榔攤有鐵門之裝置陳述有誤，以及有無去台中人魚姬酒
      店喝酒一節，均係本件妨害自由犯行發生前之事與本案犯罪情節無關，不得作
      為有利被告乙○○事實之認定。又本件無論係告訴人先呼叫石漢武之呼叫器聯
      絡，或告訴人先打電話給石漢武聯絡，但其後告訴人確有因賭博欠債則屬事實
      ，則究由何人先主動打電話聯絡及提議賭博，已非重要。
（六）原審共同被告林樹枝雖以其與告訴人就賭債如何分攤，而與告訴人發生爭執，
      致告訴人鼻樑因而撞到冰箱，此為告訴人驗傷診斷書上鼻樑腫傷之由來，而林
      樹枝身上亦有受傷，此觀原審共同被告林樹枝遭收押時，看守所之驗傷紀錄即
      明云云。惟查，依告訴人所提出之驗傷診斷書記載告訴人受傷之情形為：「背
      部瘀血、鼻樑瘀腫、左側臉頰瘀血、左後枕部腫脹稍裂傷、右手肘瘀血」（見
      警卷第三十七頁）；而原審共同被告林樹枝經檢察官收押，於八十七年三月二
      十四日十時入所，雖自述入所時有頭暈、腹部疼痛等情形，但表明係遭警刑求
      所致，且經檢查僅右下腹部有舊開刀痕，並無明顯外傷，此有台灣高雄看守所
      被告入所前受傷患病經過自述登記簿影本一份附於本院九十年度上更(一)卷第一
      ００頁、第一０一頁可考；而依其在看守所就診紀錄之病歷表所為處方，係屬
      於一般腹瀉之處方，此亦有該所九十一年一月二十二日高所坤字第一一二號函
      覆本院前審共同被告林樹枝在所就診紀錄及病歷表附於本院九十年度上更(一)卷
      第一五三頁、第一五四頁可憑，並經該所藥劑生黃若嶷於本院前審證述在卷（
      見本院九十年度上更(一)卷第一九九頁）。原審共同被告林樹枝在入所前是否確
      有受傷，殊有疑問，且其先則辯稱係遭警刑求所致，後又改稱係與告訴人爭執
      所致，足見所辯不可採信，告訴人前開受傷應如前述，係於被告乙○○住處遭
      原審共同被告林樹枝、徐永吉、蘇景翔、林邱仁毆打所致，且當時被告乙○○
      亦在場目睹此情無訛。
（七）綜上所述，足見被告乙○○所辯，顯係卸責之詞，不足採信。本件事證明確，
      被告乙○○共同妨害自由犯行，堪以認定。
三、被告乙○○與已確定之原審共同被告徐永吉七人共同以強押之方法妨害告訴人之
    行動自由，核被告乙○○所為，係犯刑法第三百零二條第一項之以強暴之方法，
    剝奪人之行動自由罪；至於被告乙○○等人縱於剝奪告訴人之行動自由期間，其
    他共犯有恐嚇之行為，但已包含於妨害自由之同一意念中，應視為妨害自由之部
    分行為，不另論罪。原審共同被告徐永吉、林樹枝、蘇景翔、林邱仁等四人傷害
    告訴人之行為，並非強押告訴人過程中之當然結果（如強押過程中致告訴人碰撞
    外物而受傷），且不能證明係在被告乙○○與其餘共犯七人之犯罪計畫範圍內，
    此部分難認與其餘被告有犯意之聯絡。被告乙○○與其餘共犯徐永吉等七人間就
    上開妨害自由之犯行，彼此間互有犯意聯絡及行為分擔，均為共同正犯。
四、原審就被告乙○○部分，未予詳查，遽為被告乙○○無罪之判決，尚有違誤。檢
    察官上訴意旨，執此指摘原判決該部分不當，為有理由，自應由本院將原判決關
    於被告乙○○部分予以撤銷改判。爰審酌被告乙○○並無前科，礙於當時係共犯
    林樹枝之女友，不便拒絕，所參與之情節較其他共犯為輕，其犯罪之動機，目的
    、手段、所生危害等一切情狀，量處有期徒刑三月，並依修正後之刑法第四十一
    條第一項前段規定，諭知如易科罰金之折算標準。扣案如附表所示之行動電話二
    支分別為共犯徐永吉、顏傳興所有，記事簿一本為共犯徐永吉所有，便條紙一張
    為被告乙○○所有，且均係供共同犯罪所用之物，均依刑法第三十八條第一項第
    二款規定宣告沒收。又扣案之鋁棒一支雖係由共犯林樹枝之自用小客車上扣得，
    但共犯徐永吉、林樹枝及蘇景翔均供稱在乙○○住處僅係徒手毆打告訴人等情，
    亦無證據證明該鋁棒係被告乙○○與其餘共犯七人於上開妨害自由犯行所用之物
    ，故不予宣告沒收。
據上論斷，應依刑事訴訟法第三百六十九條第一項前段、第三百六十四條、第二百九
十九條第一項前段、刑法第二十八條、第三百零二條第一項、第四十一條第一項前段
、第三十八條第一項第二款，罰金罰鍰提高標準條例第一條前段、第二條，判決如主
文。
本案經檢察官方娜蓉到庭執行職務。
中    華    民    國      九十一      年      十一      月     二十七   日
                              臺灣高等法院高雄分院刑事第二庭
                                  審判長法官  林正雄
                                        法官  黃仁松
                                        法官  黃壽燕
右正本證明與原本無異。
如不服本判決應於收受本判決後十日內向本院提出上訴書狀，其未述上訴理由者，
並得於提起上訴後十日內向本院補提理由書狀（均須按他造當事人之人數附繕本)「
切勿逕送上級法院」。
                                      書記官  黃富美
中    華    民    國      九十一      年      十一      月     二十七   日
附錄本判決論罪科刑法條：
刑法第三百零二條第一項
  私行拘禁或以其他非法方法，剝奪人之行動自由者，處五年以下有期徒刑、拘役或
  三百元以下罰金。
附表：
┌──┬────┬──┬──────────────┐
│編號│物    名│數量│  所  有  人  及  用  途    │
├──┼────┼──┼──────────────┤
│一  │行動電話│二支│分別為徐永吉、顏傳興所有供共│
│    │        │    │同聯絡取款所用之物          │
├──┼────┼──┼──────────────┤
│二  │記事簿  │一本│徐永吉所有供共同犯罪所用之物│
│    │        │    │（記載告訴人家屬之電話姓名）│
├──┼────┼──┼──────────────┤
│三  │便條紙  │一張│乙○○所有供共同犯罪所用之物│
│    │        │    │（記載告訴人付款地址及電話）│
└──┴────┴──┴──────────────┘
